【裁判字號】    91,訴,775
【裁判日期】    920410
【裁判案由】    就業服務法
【裁判全文】
臺中高等行政法院判決                              九十一年度訴字第七七五號
                              .
    原      告  甲○○
    被      告  臺中市政府
    代  表  人  乙○○
    訴訟代理人  戊○○
右當事人間因就業服務法事件，原告不服行政院勞工委員會中華民國九十一年十月一
日勞訴字第○三五九七九號訴願決定，提起行政訴訟。本院判決如左︰
    主  文
原告之訴駁回。
訴訟費用由原告負擔。
    事  實
壹、事實概要：
    緣原告甲○○於民國（下同）九十一年五月二日起未經許可非法僱用之巴基斯坦
    籍外國人WARIS ALI QUMAR WARIS ALI（護照號碼：K461927，簡稱Ｗ君）在台中
    市○○區○○街二七七巷二十五弄二十一號「阿拉丁異食堂」從事端菜、清潔等
    工作，案經台中市警察局第六分局於九十一年五月二十四日查獲，以九十一年五
    月二十八日中分六外字第○九一○○一三五八○號函移送被告機關審查屬實，乃
    依就業服務法第五十七條第一款及第六十三條第一項規定，以九十一年六月十日
    府勞福字第○九一○○八二五四七一號處分書處罰鍰新台幣（下同）十五萬元整
    。原告不服，提起訴願，遭決定駁回，乃提起本件行政訴訟。
貳、兩造之陳述及爭點：
一、原告部分：
  (一)聲明：原處分及訴願決定均撤銷。
  (二)陳述：
    1.原告配偶穆青雲（ HUHAMMAD TASHEER，巴基斯坦籍，護照號碼：G119003）於
      本件台中市警局第六分局查獲日（九十一年五月二十四日）前一天，前往台中
      市建國市場採購途中，見巴基斯坦同鄉Ｗ君徘徊車站附近，見其身無分文且行
      動不便，心生憐憫，便邀請到原告自營之「阿拉丁異食堂」用餐，並允諾隔天
      找朋友想辦法。查獲當日原告配偶決定不對外營業，並邀請其他旅台巴基斯坦
      朋友約十多人，為Ｗ君籌辦聚會。Ｗ君當天下午四點到店裡，下午六點多原告
      先離開，查獲時原告不在現場。
    2.依訴願決定書被告答辯意旨：「依就業服務法第四十三條規定，外國人未經雇
      主申請許可，不得在中華民國境內工作」，但被告機關係以原告違反就業服務
      法第五十七條第一款：「雇主聘僱外國人不得有下列之情事：一、聘僱未經許
      可、許可失效或他人申請聘僱之外國人。」規定而處以罰鍰處分，原告已就無
      聘僱事實關係提出具體而明確之理由，被告之答辯意旨顯然牛頭不對馬嘴，未
      就雙方不構成聘僱關係事實詳加明察，輕忽人民權益，其認事用法明顯違誤，
      亦偏離罪刑法定之原則。既然訴願決定無法就雙方是否構成聘僱關係予以辯白
      ，即是間接承認原告並未違反就業服務法第五十七條第一款所謂聘僱外國人之
      規定。
    3.被告答辯意旨：「所謂工作，係指凡有勞務之提供或工作之事實，不論有償或
      無償皆屬之」，揆諸勞動法令，並無針對「工作」一詞做出單獨之法令定義，
      但就其法令內涵，工作之意義係在「雇主」、「勞工」和「工資報酬」三者架
      構下方有存在之實質法律價值，而非無限上綱解釋為有償或無償皆屬之的論點
      ，既無償則就業服務法第五十七條第一款所稱之聘僱已無意義，此行政見解超
      越法律明定界限而限制人民權利事項之解釋本身即是違法。
    4.原處分及訴願決定又以：查原告於警訊筆錄中坦承該名巴基斯坦及人士至原告
      所經營「阿拉丁異食堂」從事端菜、清潔等工作並給予費用‧‧‧原告於九十
      一年五月二日起非法僱用‧‧‧從事端菜、清潔等工作，‧‧‧Ｗ君幫忙原告
      從事端菜、清潔等工作，其對價為原告提供食宿並且每日發給新台幣壹佰元云
      云。本案係在九十一年五月二十四日當天晚上，由原告之巴基斯坦籍先生邀宴
      同鄉十多人至家中作客，宴請席間互為端菜清潔等情事，並不能等同視為勞資
      雙方之聘僱關係，且當事人Ｗ君係於九十一年五月二十四日當天「首次」至原
      告經營之「阿拉丁異食堂」作客，並非自九十一年五月二日起由原告僱用，自
      無所謂提供食宿及發給日薪壹佰元情事之發生，此與事實相悖之記載，原告願
      與製作筆錄員警當面對質，證明其內容並非當時製作筆錄之原意。進一步務實
      而論，試問在台灣尚能以區區日薪壹佰元聘僱本勞或外勞嗎？此種不符正常比
      例分配原則之見解，已偏離市場供需法則之精神，難以推論證明兩者具有聘僱
      之酬勞對價關係。
    5.另訴願決定書三所述：「‧‧另Ｗ君於偵訊時，警方聘有翻譯人員Ｋ君從旁協
      助」，按所謂Ｋ君係當場宴客中原告邀宴外國朋友當中之一位，並非警方針對
      翻譯所需之特聘人員，由此更可證明當天晚上係符合一般宴請場合之正當性，
      此亦可由這些友人之保證連署書獲得解釋。
二、被告部分：
  (一)聲明：原告之訴駁回。
  (二)陳述：
    1.「除本法另有規定，外國人未經雇主申請許可，不得在中華民國境內工作」、
      「雇主聘僱外國人不得有下列情事：一、聘僱未經許可、許可失效或他人所申
      請聘僱之外國人。：：：」「違反第四十四條或第五十七條第一款、第二款規
      定者，處新臺幣十五萬元以上七十五萬元以下罰鍰。五年內再違反者，處三年
      以下有期徒刑、拘役或科或併科新臺幣一百二十萬元以下罰金。」就業服務法
      第四十三條、第五十七條第一款及第六十三條第一項定有明文。又「依就業服
      務法第四十三條規定，外國人未經雇主申請許可，不得在中華民國境內工作，
      所謂『工作』，係指凡有勞務之提供或工作之事實，不論有償或無償皆屬之。
      」行政院委員會職業訓練局八十七年七月八日八十七職外字第七一○一六二號
      亦函釋甚明。
    2.原告及該巴基斯坦籍人士Ｗ君於九十一年五月二十四日偵訊筆錄中均坦承Ｗ君
      至原告所經營「阿拉丁異食堂」從事端菜清潔工作，並給予費用，且有Ｗ君現
      場工作照片，可資為證。原告違反就業服務法第五十七條第一款之規定事實明
      確，被告依同法第六十三條第一項規定處以十五萬元整罰鍰，於法並無不符，
      原告之訴顯無理由，應予駁回。
    理  由
一、按「為保障國民工作權，聘僱外國人工作，不得妨礙本國人之就業機會、勞動條
    件、國民經濟發展與社會安定。」「雇主聘僱外國人不得有下列情事：一、聘僱
    未經許可、許可失效或他人所申請之外國人‧‧‧」「違反‧‧‧第五十七條第
    一款、第二款規定者，處新臺幣十五萬元以上七十五萬元以下罰鍰。」分別為就
    業服務法第四十一條、第五十七條第一款及第六十三條第一項所明定。
二、原告甲○○於九十一年五月二日起未經許可非法僱用之巴基斯坦籍外國人WARIS
    ALI QUMAR WARIS ALI在台中市○○區○○街二七七巷二十五弄二十一號「阿拉
    丁異食堂」從事端菜、清潔等工作，案經台中市警察局第六分局九十一年五月二
    十四日查獲，並函移被告機關台中市政府審查屬實，乃依就業服務法第五十七條
    第一款及第六十三條第一項規定處罰鍰十五萬元等情，有台中市警察局第六分局
    九十一年五月二十八日中分六外字第○九一○○一三五八○號移送函及該函所附
    偵訊筆錄、外僑入出境資料、當場拍攝之照片及台中市政府違反就業服務法罰鍰
    處分書等附卷可稽，自屬實在。
三、原告雖起訴主張：其配偶穆青雲於本件查獲日（九十一年五月二十四日）前一天
    ，前往台中市建國市場採購途中，見巴基斯坦同鄉Ｗ君徘徊車站附近，見其身無
    分文且行動不便，心生憐憫，乃邀請其到原告自營之「阿拉丁異食堂」用餐，並
    允諾隔天找朋友想辦法。原告配偶免費提供三餐，Ｗ君自覺過意不去，便主動清
    洗、清潔，Ｗ君並未主動告知已經逾期居留，且九十一年五月二十四日查獲日當
    天原告所營餐廳並未對外營業，係邀請其他旅台巴基斯坦朋友，為Ｗ君籌辦聚會
    ，並未僱用Ｗ君。另原告於警訊筆錄所載內容並非原告之本意，且筆錄記載聘僱
    Ｗ君日薪一百元，已偏離市場供需法則，自難以資證明聘僱關係存在云云。
四、經查：
    (一)Ｗ君係巴基斯坦籍，九十年五月二十三日以觀光之名義自巴基斯坦入境，原告
      未經許可僱用Ｗ君從事端菜、清潔之工作，業經其於台中市警察局第六分局偵
      訊（調查）筆錄陳述明確，其筆錄記載略謂：「（問：警方於九十一年五月二
      十四日二十二時三十分，在台中市○○區○○街二七七巷二五弄二一號「阿拉
      丁異食堂」臨檢查獲非法工作之巴基斯坦籍外國人WARIS ALI QUMAR（1973、
      05 、6日生，護照號碼K461927）一名，是否為你未經合法申請聘僱之外國人
      ？）是，就是他沒錯。該外國人以觀光名義來台旅遊逾期居留，因與我先生同
      鄉，我才可憐、收容聘僱他。」「問：（該外國人於何時至該店非法工作？）
      於九十一年五月二日左右，我店開幕該外國人即投靠我們夫妻，我們即收容聘
      僱他非法工作‧‧‧他擔任我自營『阿拉丁異食堂』的端菜、清潔等非法工作
      。」「（問：該外國人薪資如何？吃、住何人負責？）該外國人日薪新台幣壹
      佰元（零用錢，筆錄誤載為壹佰拾元）吃、住由我負責。」有外僑入出境資料
      及偵訊筆錄影本附本院卷可稽。
    (二)又Ｗ君亦於同日同分局偵訊筆錄陳稱：「警方於九十一年五月二十四日二十二
      時三十分，在台中市○○區○○街二七七巷二五弄二一號「阿拉丁異食堂」臨
      檢，當場查獲我非法工作。」「（問：你於何時至該店非法工作？有無媒介？
      費用多少？薪資多少？食、宿如何處理？）我於九十一年五月二日左右，該店
      開幕時我即投靠非法雇主甲○○夫妻，他們收容、聘僱我擔任『阿拉丁異食堂
      』的端菜、清潔等非法工作。無媒介。日薪新台幣壹佰元（零用錢），吃、住
      由非法雇主甲○○負責。」亦有該偵訊筆錄影本附本院可按。上開筆錄除經Ｗ
      君簽名捺指印外，並經翻譯人員KAPOOR B.S.（中文姓名丁○）簽名在案，自
      堪憑信。雖丁○於辯論期日證稱：彼僅看到警察問原告夫婦，就自己寫筆錄，
      沒有問Ｗ君，當天是因為沒有外事警察所以要求彼簽名，並未告知彼因係翻譯
      人員，所以要簽名云云。惟查KAPOOR B.S.係警察局的翻譯官，當天是原告的
      先生電請彼前來當翻譯，當時用巴基斯坦語製作筆錄（應係「翻譯成巴基斯坦
      語訊問再作中文筆錄」之意），丁○翻譯，原告夫婦另一友人WASEEM
      MUHAMMAD（以下簡稱WASEEM）亦曾幫忙翻譯，並經朗讀完筆錄後始請Ｗ君簽名
      等情，業據承辦人即巡佐丙○○到院證述明確。當日陪同原告夫婦至何安派出
      所之證人WASEEM亦到庭證稱：「（問：警察問案態度如何？）警察用中文問，
      丁○翻譯。問話都是好好的講。」「我有時幫忙翻譯。」足認丁○上開證詞核
      與事實不符，不足採取。丁○既長期協助警局從事外籍人士之翻譯工作，自應
      具備翻譯之專業能力，且對於警局之偵訊程序及翻譯責任知之甚詳，又其係原
      告先生之朋友，自不至於故為不利於原告之翻譯。上開筆錄製作過程，依證人
      所述，既經翻譯且經朗讀無訛始交Ｗ君簽名，自應採認。
    (三)證人丙○○到庭結證稱：「店（指阿拉丁異食堂）的鐵門是打開的，廣告招牌
      得燈都有打開，所以認定有營業。」（本院九十二年一月二十日準備程序筆錄
      ）「查獲前五、十分鐘左右有去過現場，確定有人在工作才去，在外面的客人
      先檢查證件，違反工作者大部分在廚房，我們就去廚房，Ｗ君正在洗碗，洗很
      多碗，外面有人用餐，有二、三桌，也有臺灣的客人，是不同批的客人，沒有
      宴會的狀況，查非法工作，會照非法者當時之照片及全景，有從對面馬路照。
      ‧‧‧Ｗ君住在店裡的地下室，要他拿證件，他不肯拿出來，後來才拿出來，
      衣服是找朋友送過來。」（本院九十二年一月二十日準備程序筆錄）
    (四)系爭餐廳地下室置有床舖，證人Ｗ君之衣物行李置於該地下室等情，亦為原告
      所不否認。參照上開原告及Ｗ君之筆錄、丙○○之證言及獲案當時之照片，即
      阿拉丁異食堂招牌燈已開啟，又有客人在店內餐飲而Ｗ君正在廚房洗碗盤等之
      照片，則被告以原告自九十一年五月二日起，未經許可僱用Ｗ君在其所經營之
      阿拉丁異食堂擔任端菜清潔等工作，由原告提供食宿並發給每日壹佰元之零用
      金，因以認定原告未經許可僱用外國人，並無不合。
五、至原告主張警訊當日因承辦人丙○○說其夫無居留證，致其心有壓力，又因當時
    身體不舒服，偵訊已至凌晨亟思返家而為不實陳述云云，惟是日深夜偵訊問業經
    原告同意，並經載明於筆錄，有該筆錄附卷可按，原告當日又有其夫及二位友人
    陪同，又當時訊問過程平順並無爭執等均如前述，原告並無受壓力而故為不實陳
    述之必要。況其當時之陳述與Ｗ君、丙○○之證詞又互核相符，並無瑕疵，原告
    此部分主張核無足採。另原告主張警局偵訊筆錄記載「聘僱Ｗ君日薪一百元」，
    已偏離市場供需法則，難資證明聘僱關係存在乙節，按上開薪資為原告於警局所
    自陳，又與受僱人Ｗ君所述相符，並附有供吃住之條件，自已符合有償之條件，
    至於聘僱之薪資多寡，除市場供需法則，尚應考慮雙方當事人之能力及其彼此之
    主觀意思，非他人所得知悉，原告既自陳於先，自不容其事後毫無正當理由任意
    推翻，所述核無足採。
六、原告於訴訟中又聲請訊問證人穆青雲、陶歐爾、WASEEM，渠等固均稱系爭餐廳九
    十二年五月二十四日未營業，當天係為Ｗ君籌錢而聚會云云。經查證人穆青雲為
    原告之夫，其餘二人均為穆青雲之好友，渠等均為原告之至親好友，其證言又與
    前述案發當時之證物相悖，原不可輕信，且其證詞與原告所述彼此相歧互生矛盾
    ：(一)原告於訴願書稱：九十一年五月二十四日原告之夫邀請其他旅台巴基斯坦朋
    友，進進出出約十人左右，原告因身體微恙於二十時先行離去；又原告於起訴狀
    稱：查獲當晚原告之夫邀宴巴基斯坦同鄉「十多人至家中作客，宴請席間互端菜
    清潔」；(二)穆青雲稱：「當天五、六個客人而已，沒有吃晚餐‧‧‧每個人吃完
    飯，洗自己的碗。‧‧‧（問：當天沒有營業，為何有碗要洗？）因前一天我有
    做生意。朋友拿東西吃完，他們會自己洗。（問：你們五人談些什麼？）我們談
    幫忙籌錢買機票給Ｗ君的事，沒有說多少錢，警察就來了‧‧‧」（見本院九十
    一年一月三日準備程序筆錄）；(三)陶歐爾稱：「當天有四、五人，都是巴基斯坦
    人，在騎樓上，當天沒有營業，有二張桌椅放在騎樓上，當天在騎樓，僅是聊天
    ，因為我們在幫Ｗ君籌錢買機票，Ｗ君不好意思，才去洗碗。當天沒有吃飯，忘
    了是幾點鐘。店裡作餅，要洗碗。‧‧‧我們談的結論是五個人一個人出四千元
    的事，機票一萬三、四千元，另要繳稅共需二萬元。」（見本院九十一年一月三
    日準備程序筆錄）；(四)WASEEM稱：「Ｗ君當天早上才來店裡‧‧‧（問：九十一
    年五月二十四日晚上，有多少人在店裡？）總共有八個人（二個巴基斯坦人、一
    個印度人、Ｗ君、二個臺灣小姐、穆青雲、警察）。」（見本院九十一年一月二
    十日準備程序筆錄）原告與上開證人對當日在場人數、有無宴客用餐、Ｗ君有無
    為客人洗碗、有無達成籌錢資助Ｗ君協議等所述均不相同矛盾叢生，足見上開證
    人之證言不實，應係為迴護原告臨訟編造之詞，自無可採。
七、另原告起訴書所附之證明書（CERTIFICATE）及書信（LETTER），依其所記均係
    作成於九十一年六月二十日，前者記載查獲當日阿拉丁異食堂係舉行私人宴會，
    並無商業行為云云；後者署名WARIS ALI QUMAR，記載他係（九十一）年五月二
    十三日始遇見穆青雲先生，當天之事實為他本人提議去為宴會客人洗碗，恰巧警
    察進來看見云云。經查該等文書是否係由署名者本人製作已有可疑，且均係原處
    分作成後始書立，證據力本屬薄弱，復與前述原告違法之證據相悖，自非可採，
    不能據為有利於原告之認定。
八、綜上所述，原告所訴均無理由，原處分以原告違反就業服務法第五十七條第一款
    。依同法第六十三條第一項規定，處原告罰鍰十五萬元核無違誤，訴願決定予以
    維持亦無不合，原告訴請撤銷均無理由，應予駁回。
據上論結，本件原告之訴為無理由，依行政訴訟法第一百九十五條第一項後段、第九
十八條第三項前段，判決如主文。
中    華    民    國    九十二      年      四        月      十        日
                 臺 中 高 等 行 政 法 院   第 三 庭
                                審 判 長 法  官  王  茂  修
                                         法  官  莊  金  昌
                                         法  官  許  金  釵
右正本證明與原本無異。
如不服本判決，應於判決送達後二十日內向本院提出上訴書狀，其未表明上訴理由者
，應於提起上訴後二十日內向本院提出上訴理由書（須依對造人數附具繕本）；如於
本判決宣示或公告後送達前提起上訴者，應於判決送達後二十日內補提上訴理由書（
須附繕本）。未表明上訴理由者，逕以裁定駁回。
提起上訴應預繳送達用雙掛號郵票拾份（每份三十四元)。
中    華    民    國    九十二      年      四        月      十        日
                                        法院書記官  蔡逸媚


司法院資訊處製作；財團法人民間司法改革基金會備份。
